臺灣高等法院民事判決　　　　　　　 95年度上更(一)字第114號
上　訴　人　甲○○
訴訟代理人　蔡錦得律師
被　上訴人　乙○○
訴訟代理人　陳志偉律師
上列當事人間請求侵權行為損害賠償事件，上訴人對於中華民國
93年3月17日臺灣板橋地方法院92年度訴字第685號第一審判決提
起上訴，經判決後，由最高法院發回更審，本院於96年1月30日
言詞辯論終結，判決如下：
    主  文
原判決關於駁回上訴人後開第二項之訴部分廢棄。
被上訴人應再給付上訴人新台幣貳萬貳仟伍佰元，及自民國九十
年九月一日起至清償日止，按年息百分之五計算之利息。
其餘上訴駁回。
第二審訴訟費用及發回前第三審訴訟費用（除確定部分外）由被
上訴人負擔百分之一，餘由上訴人負擔。
    事實及理由
一、上訴人主張：其於民國（下同）90年1月21日下午2時30分許
    ，搭乘由訴外人劉義郎所騎乘車牌號碼IPK-643號重型機車
    ，沿台北縣泰山鄉○○路○段行駛，行經該路段765巷時，因
    對向車道由被上訴人駕駛車牌號碼Q2-7818號自用小客車違
    規左轉，致劉義郎閃避不及，撞上被上訴人之上開自用小客
    車右後方，劉義郎與上訴人因而人車倒地，劉義郎經送醫後
    不治死亡，上訴人則因此受有後頭部挫傷溢血腫致右眼視力
    模糊、右手肘部擦挫傷及左臂部挫傷、溢血腫等傷害。又本
    件車禍之發生係因被上訴人之過失所致，被上訴人並因此經
    本院認定犯過失致死罪，而判處有期徒刑4月確定。又上訴
    人因本件車禍致右眼失明，計支出醫藥費用141,521元；另
    上訴人於車禍前原從事保姆工作，每月所得新台幣（下同）
    2萬元，於車禍後因右眼視力喪失，無法繼續擔任保姆工作
    ，致受有喪失勞動能力之損失2,498,258元；又上訴人因車
    禍後右眼失明，造成身體、健康及精神上之重大痛苦，故被
    上訴人應賠償上訴人100萬元之非財產上之損害。爰依據侵
    權行為之法則，請求被上訴人給付3,639,779元及法定遲延
    利息等語。原審為上訴人一部勝訴、一部敗訴之判決，判命
    被上訴人應給付上訴人79,200元，及自90年8月31日起至清
    償日止，按年息5%計算之利息，並駁回上訴人其餘之訴。上
    訴人就其敗訴部分不服，提起上訴，經發回前本院判命被上
    訴人應再給付上訴人1,554,637元，及自90年8月31日起至清
    償日止，按年息5%計算之利息，並駁回上訴人其餘上訴。兩
    造就發回前本院所為上開判決各自提起第三審上訴，經最高
    法院判決將發回前本院所為上開判決關於命被上訴人再為給
    付部分廢棄，並發回本院更為審理；另以裁定駁回上訴人之
    上訴。上訴人就上開發回本院更為審理部分聲明：(一)原判決
    除確定部分外，關於不利於上訴人部分廢棄。(二)被上訴人應
    再給付上訴人1,554,637元，及自90年8月31日起至清償日止
    ，按年息5%計算之利息。（上訴人對原審共同被告技寶工程
    有限公司請求部分，業經最高法院裁定駁回上訴人之上訴確
    定，爰就此部分不另贅述。）
二、被上訴人則以：其因本件事故所涉刑責部分在台灣板橋地方
    法院（下稱板橋地院）審理時，經該案承辦法官親至新莊英
    仁醫院（下稱英仁醫院）及國軍桃園總醫院附設民眾診療服
    務處（下稱國軍總醫院）調查，認定上訴人之右眼失明係因
    病理上之葡萄瘤病變所致，而非因本件車禍短期間所肇致，
    故上訴人於本件車禍後至英仁醫院治療，出院後復因眼睛狀
    況持續惡化，分別至國軍總醫院及財團法人天主教聖保祿修
    女會醫院（下稱聖保祿醫院）治療，總計花費醫藥費用141,
    521元，即難由被上訴人負擔。又上訴人所提出之英仁醫院
    醫療費用收據，均不實在，且上訴人不能舉證證明其曾擔任
    保姆工作及月薪2萬元，是其請求被上訴人賠償因車禍所減
    少之勞動能力損失2,498,258元，亦無理由。又上訴人因本
    件車禍所受傷勢並不嚴重，其請求被上訴人賠償慰撫金100
    萬元，實屬過高。此外，劉義郎於本件事故發生時，疏未注
    意車前車況及保持安全距離，其就本件車禍之發生與有過失
    ，而上訴人搭乘劉義郎所騎乘之機車受傷，上訴人自應負擔
    其使用人劉義郎之與有過失責任等語，資為抗辯。原審為被
    上訴人一部勝訴、一部敗訴之判決（詳如前述），被上訴人
    就其敗訴部分未聲明不服 (此部分已告確定)，對於上訴人
    之上訴則聲明駁回上訴。
三、上訴人主張被上訴人於前揭時、地駕駛車牌號碼Q2-7818號
    自用小客車左轉時，與劉義郎所駕駛之車牌號碼IPK-643號
    重型機車發生車禍，致劉義郎死亡及劉義郎所附載之上訴人
    受傷等情，固為被上訴人所不爭執，惟被上訴人否認其就本
    件件禍之發生有過失，並辯稱：其因當時車流量很大而無法
    左轉，乃於分隔島附近中心線處暫停等候號誌燈轉換為紅燈
    後再行左轉，嗣號誌燈轉換為紅燈後，被上訴人之上開自用
    小客車車身左轉進入台北縣泰山鄉○○路○段765巷口內約4/
    5時，劉義郎竟騎乘機車闖越紅燈撞擊被上訴人之自用小客
    車右後方，被上訴人實無從注意車後情形等語。經查：
  (一)本件車禍發生地點係在台北縣泰山鄉○○路○段與該路段765
    巷之交叉路口，該路段屬省道，設有同向3線車道及1線機慢
    車道，於該交叉路口處並設有號誌燈指示，惟並無左轉指示
    燈等情，有道路交通事故調查報告表可稽（見台灣板橋地方
    法院檢察署－下稱板橋地檢署90年度偵字第3512號卷第12頁
    ）。而於本件車禍發生時，被上訴人係駕駛上開自用小客車
    由台北縣泰山鄉○○路○段欲左轉進入該路段765巷內，劉義
    郎則係騎乘上開機車搭載上訴人，由該中山路2段往北直行
    。被上訴人雖辯稱本件車禍之發生，係肇因於劉義郎闖越紅
    燈行駛所致，惟為上訴人所否認，而被上訴人就此復無法舉
    證以實其說，是其所為此部分之抗辯，自不足取。
  (二)本件車禍發生後，被上訴人之上開自用小客車業經移動，劉
    義郎之機車則車頭朝向台北縣泰山鄉○○路○段765巷口，倒
    置於距離該巷口2至3公尺處，固有警繪事故現場圖可稽（見
    板橋地檢署90年度偵字第3512號卷第12頁）；惟經劉義郎之
    女劉秋蘭質疑上開事故現場圖所繪製之相對位置有誤，並提
    出現場照片為證（見板橋地檢署90年度偵字第3512號卷第27
    、28頁，板橋地院90年度交易字第403號卷Ａ第244至246頁
    ），而經比對警員所拍攝之現場照片所示（見板橋地檢署90
    年度相字第157號卷第10至13頁），堪認上開事故現場圖所
    繪製之相對位置確屬有誤，應認劉義郎所駕駛上開機車之倒
    地位置係靠近第3車道之行車動線上進入台北縣泰山鄉○○
    路○段765巷之中心點位置。
  (三)依上開自用小客車及重型機車之車損照片所示（見板橋地檢
    署90年度相字第157號卷第13頁），上開自用小客車之右後
    側受損，而上開重型機車則係車頭受損，是本件車禍應係劉
    義郎所駕駛之上開重型機車車頭撞及被上訴人所駕駛之上開
    自用小客車右後側，此亦經證人即到場處理車禍之警員陳均
    佑在上開刑事訴訟中證述無訛（見板橋地檢署90年度相字第
    157號卷18頁），復為被上訴人所不爭執。則參諸肇事路段
    765巷為一狹窄巷道，如欲進入該巷內，必自該巷道之中心
    位置進入，而依上開機車倒地位置及二車車損狀況所示，顯
    見被上訴人駕駛上開自用小客車進入該765巷內時，應尚未
    達該交叉路口中心處即行左轉，致二車碰撞後，劉義郎所駕
    駛之機車倒置於進入該巷之中心線處，是被上訴人抗辯其係
    行駛至該交叉路口中心處始左轉一節，尚不足取。
  (四)被上訴人雖又抗辯其所駕駛之上開自用小客車車身約4/5駛
    入該中山路2段765巷內，始遭劉義郎駕駛之機車撞擊等語。
    惟查上開自用小客車之車身約4.5公尺，而經測量上開機車
    倒地後，該機車車頭、前輪與765巷巷口之距離，分別為2.3
    公尺及2公尺（見板橋地檢署90年度偵字第3512號卷第12頁
    ），倘如被上訴人所辯，上開自用小客車車身約4/5已駛入
    該中山路2段765巷內，其車身僅餘1/5即約0.9公尺尚未進入
    該巷內，則依上開機車之位置，二車應不會撞及，是被上訴
    人所為此部分之抗辯，亦不足取。則依上開情節，應認本件
    車禍發生時，被上訴人及劉義郎所行駛之台北縣泰山鄉○○
    路○段與該路段765巷交岔路口之號誌為綠燈，而被上訴人未
    達該巷口中心處即逕行左轉，且於通過該中山路2段時未讓
    直行之劉義郎所騎乘上開機車先行，即搶先通過，致劉義郎
    閃避不及發生擦撞而肇事。
  (五)按汽車行駛至交岔路口，其左轉彎時，應距交岔路口30公尺
    前顯示方向燈或手勢，行至交岔路口中心處左轉，且轉彎車
    輛應讓直行車輛先行，道路交通安全規則第102條第1項第4
    款、第6款定有明文。經查本件事故發生當時天候晴、日間
    有自然光線，道路無障礙物、路面無缺陷、視距良好，有上
    開道路交通事故調查報告表可稽，而依其情形，並無不能注
    意之情形，然被上訴人駕車行經肇事路口時，竟疏未注意上
    開規定，貿然左轉，且於轉彎後未讓劉義郎所駕駛之直行車
    先行，而搶先通過致肇事；復經參諸本件車禍經送台灣省台
    北縣區車輛行車事故鑑定委員會鑑定結果亦認：肇事地點之
    中山路如為綠燈時，則被上訴人駕駛自用小客車，左轉車未
    讓直行車先行為肇事主因；劉義郎駕駛重型機車，未注意車
    前狀況為肇事次因，有該委員會90年10月2日北鑑字第90196
     3號函可稽（見原審卷第226頁）；且被上訴人因本件車禍
    所涉及刑責部分亦經本院刑事庭認定犯有過失致死罪，而判
    處有期徒刑4月確定，亦有本院95年度交上更(一)字第2號刑事
    判決可稽（見本院卷第23至28頁），且經本院調閱上開刑事
    案卷查明無訛，是上訴人主張被上訴人就本件車禍之發生應
    負過失責任，應屬可取。
  (六)又按汽車行駛時，駕駛人應注意車前狀況，並隨時採取必要
    之安全措施，道路交通安全規則第94條第3項定有明文。經
    查劉義郎於本件事故發生時，其所駕駛之上開重型機車與被
    上訴人所駕駛之上開自用小客車尚有一段距離，倘劉義郎駕
    車時能確實注意車前狀況，當可及時發現被上訴人所駕駛之
    上開自用小客車，而採取必要之安全措施，是被上訴人據以
    抗辯劉義郎就本件車禍之發生亦有過失，應屬可取，惟被上
    訴人之過失責任並不因此而得免除。
四、上訴人主張其因本件車禍受有後頭部挫傷溢血腫致右眼視力
    模糊、右手肘部擦挫傷及左臂部挫傷、溢血腫等傷害，且其
    右眼視力現已完全喪失等語；惟被上訴人否認上訴人右眼視
    力受損係本件車禍所造成。經查：
  (一)上訴人於本件車禍發生後，先於90年1月21日起至同年2月4
    日止，至英仁醫院住院治療，嗣於同年3月8日起至同年月17
    日止，又至英仁醫院住院治療，復於同年90月4日17日至國
    軍總醫院門診治療，又於90年4月28日至聖保祿醫院門診後
    ，隨即於90年4月28日起至90年5月7日止至英仁醫院住院治
    療，再於90年5月28日至聖保祿醫院門診治療，其後復於90
    年6月4日起至同年6月10日止、同年6月25日起至同年7月3日
    止、同年7月27日起至同年8月2日止、同年9月21日起至同年
    9月28日止、同年10月27日起至同年11月3日止、同年12月5
    日起至同年12月12日止、同年12月28日起至91年1月4日止，
    至英仁醫院住院治療等情，有門診記錄、出院病歷摘要、診
    斷證明書及醫療費收據可稽（見原審卷第33至46、124至127
    、240頁）。
  (二)英仁醫院於90年4月19日出具之診斷證明書固記載上訴人於
    90年1月21日就診之病名為：「1.後頭部挫傷巨大瘀血腫。
    2.疑腦震盪。3.右手肘部挫擦傷巨大瘀血腫。4.左臀部挫傷
    瘀血腫。5.右眼挫傷視力模糊」（見原審卷第31頁）；於90
    年6月26日出具之診斷證明書亦記載上訴人於90年1月21日就
    診之病名為：「1.後頭部挫傷溢血腫，疑腦震盪。2.右手肘
    部挫擦傷巨大瘀血腫。3.左臀部挫傷溢血腫。4.右眼挫傷視
    力模糊」（見原審卷第32頁）；又於90年8月9日出具之診斷
    證明書記載：「1.後頭部挫傷，頭部外傷後遺症2.右眼挫傷
    、失明3.左眼及前額挫傷頭痛」（見原審卷第127頁）。惟
    查：
  1.上訴人於本件車禍發生當日即90年1月21日接受警訊時，就
    其傷勢僅陳稱：頭昏受傷及腰部、手部受傷（見原審卷第64
    頁）；且其於當日至英仁醫院就診時，英仁醫院所出具之診
    斷證明書亦僅記載上訴人之病名為：「1.後頭部挫傷溢血腫
    、疑腦震盪。2.右手肘部擦挫傷。3.左臀部挫傷、溢血腫」
    （見原審卷第30頁）；嗣英仁醫院於90年2月8日出具之診斷
    證明書亦係記載上訴人於90年1月21日就診之病名為：「1.
    後頭部挫傷巨大瘀血腫疑腦震盪。2.右手肘部挫擦傷巨大瘀
    血腫。3.左臀部挫傷瘀血腫」（見原審卷第124頁），均未
    提及上訴人有因本件車禍致右眼受傷。
  2.經原法院刑事庭法官履赴英仁醫院勘驗上訴人之病歷資料，
    就上訴人自90年1月21日起至同年1月31日止之住院護理記錄
    內關於病患記要處，發現其中有關上訴人視力症狀部分均遭
    立可白塗改，諸如：90年1月21日第1頁第4行處（右眼挫
    傷）。90年1月22日第1頁第5行處（視力模糊）、第17行
    處（易流淚及右眼酸痛不退）、第2頁第2行（暫時停止飲食
    中可少量飲水）。90年1月23日第1頁第18行（易流淚）、
    第2頁第3行（視力模糊），第14行（易流淚）。90年1月
    25 日第1頁第3行（視力不佳）、第2頁4行（右眼疼痛）。
    90 年1月26日第1頁第3行（右眼模糊），第13行（易流淚
    ）。90年1月27日第1頁第3行（右眼漲痛），第15行（視
    力不佳）。90年1月28日第1頁第3行（易流淚）、第2頁第
    6行（視力模糊）。90年1月29日第1頁第16行（易流淚）
    。90年1月30日第1頁第3行（眼睛酸痛）「由背面字跡可
    看出原字跡為精神不佳」，第10行（視線模糊）。又90年2
    月1日入院之出院病歷摘要中關於「入院診斷」固記載：「
    1.後頭部挫傷巨大瘀血腫，疑腦震盪。2.右手肘部挫擦傷，
    巨大瘀血腫。3.左臀部挫傷，溢血腫。4.腰背嚴重挫傷。5.
    右眼挫傷視力模糊」，惟其「出院診斷」則僅記載上開第1
    項至第3項病症（見原審卷第37頁），而經勘驗結果，上開
    「入院診斷」之記載有2種不同原子筆顏色等情，有原法院
    90年度交易字第403號91年11月28日勘驗筆錄可稽（見原審
    卷第51、52頁）。足見上開住院護理記錄及出院病歷摘要，
    就關於上訴人右眼傷害部分之記載，顯係事後始予塗改、補
    填。
  3.證人即英仁醫院醫師巫由霜在上開刑事訴訟中雖證稱：「 (
    90年1月21日）當時她 (指上訴人)說她後頭部去撞到、眼部
    受傷、右手肘挫傷，臀部瘀血腫等傷勢」，「（病歷)我是
    一邊看診，一邊紀錄她的傷勢的」，「（90年1月21日的病
    歷資料上有2種原子筆顏色是）因為病患剛到醫院來時，傷
    勢還沒有呈現出來，是住院後才慢慢顯現出來，所以在住院
    期間我診斷出來，我才補記的」，「（眼睛的傷勢）應該是
    就診當天就診斷出來，主要是病患剛來受有很多傷，不一定
    馬上都紀錄到，所以在後來才補記上去」，「挫傷代表外傷
    ，就好像是撞到的傷勢」，「因為挫傷的傷勢是慢慢浮現的
    ，並不是馬上浮現出來（所以事後補記）」，「因為她的傷
    勢是後面才發現的，我有跟護士說為何病患有這些傷勢都沒
    有記錄，所以護士才改過來，（故護理記錄有上述塗改之情
    形）」，「（90年1月21日在醫院就診時，病患）有（主訴
    眼睛傷勢」，從外觀上我有看到她右眼部位瘀青，而病人說
    她視力模糊，但因為我們是外科醫院，沒有眼科的技術及醫
    療設備，所以只有做外傷處理」，「我是從外觀上看到傷勢
    ，（眼睛的傷勢)主要還是依照病人述說記載在病歷上」等
    語（見原審卷第48至52、54、55頁）。則倘上訴人於90年1
    月21日就診時即已主訴眼睛受傷、視力模糊，而證人巫由霜
    亦於當日即已診斷出上訴人受有眼傷，則依一般經驗法則，
    證人巫由霜應會於當日之病歷資料及所出具之診斷證明書予
    以記載，然其竟於事後始就眼傷部分於上開病歷資料予以塗
    改、補填，所為顯與常情有違，是證人巫由霜所為上開證詞
    實難信為真實，亦不能依英仁醫院之上開病歷資料所載內容
    ，即據以為有利於上訴人之認定。
　(三)國軍總醫院於90年4月20日出具之診斷證明書固記載診斷結
  　果為：「右眼黃斑部病變及視神經萎縮」（見原審卷第125
　  頁）；又聖保祿醫院於90年5月28日出具之診斷證明書亦記
    載其診斷結果為：「右眼球破裂黃斑部結疤」（見原審卷第
    126 頁）。惟證人即國軍總醫院醫師張善雄在上開刑事訴訟
    中證稱：「我記得傷者（指上訴人）當初就診時，先陳述她
    視力看不到，她也有提到是之前受傷所造成，經過我檢查後
    ，發現她右眼葡萄瘤（黃斑部病變），視神經萎縮，診斷後
    她要求開立診斷證明書，並要求寫上因外力造成的，但我向
    她說明我只能就診療情形記錄，因她並不是受傷後由急診就
    醫，我也無法確定她的症狀是否因外力造成，所以就拒絕，
    只有開立診斷證明書給她」，「我有查過文獻，（上訴人之
    傷勢）雖然不能排出外傷會造成，但是可確定的是，她這樣
    的症狀不是突然形成的，因為這種症狀是眼球鞏膜的強度脆
    弱，造成後眼球向外突出…造成原因可能有遺傳，若是有外
    力造成，可能本身就有如此的症狀，經外力才會造成更嚴重
    的病變」，「因為有如此症狀的眼球是很脆弱的，若是再加
    上外力，一定會更嚴重，而且會馬上查覺，不可能拖了幾個
    月才就醫」，「（此種症狀）不可能（在3個月內造成）」
    等語（見原審卷第58至61頁）；又聖保祿醫院亦於95年11月
    6日以桃聖業字第0950000241號函覆：「一病患甲○○曾於
    94年7月25日到院就診，係因本事故致右眼瞼浮腫。二而此
    病患曾於90年4月28日到本院初診時，主訴右眼視力模糊，
    當時檢查右眼1,275度近視，200度散光，最佳矯正視力僅眼
    前30公分可辨指數，眼科理學檢查，右眼右後囊混濁性自內
    障，而視網膜近黃斑部處有脈絡膜破裂及結疤痕跡，據此狀
    況應有2-3個月以上之受傷，方可能造成白內障及視網膜結
    疤。三至於其黃斑部結疤之結果，吾人接觸到病患已是結疤
    之結果，故無法判定其是否是外傷所致，但以此型態之結果
    ，吾人比較認為是外傷之可能性較高。四黃斑部病變若未善
    加治療的確會引起失明，但黃斑部之疾患本身亦十分困難治
    療，一般很難辨識說多久會引起失明，以此案例到最後一次
    追蹤時的確已無法治療」（見本院卷第130頁）。顯見上訴
    人係因右眼罹患葡萄瘤（黃斑部病變），視神經萎縮而導致
    失明，且此種病症並非短時間所能形成，是依其情形，堪認
    上訴人於本件車禍發生前，其右眼即已罹患葡萄瘤（黃斑部
    病變）。
  (四)依證人張善雄所為上開證詞及聖保祿醫院之上開函文所載，
    上訴人之右眼傷勢雖不能排除因遭受外力導致惡化，惟上訴
    人係於本件車禍發生3個月後，始因眼疾先後至國軍總醫院
    及聖保祿醫院就醫，故彼等亦已明白表示無法判定上訴人之
    右眼傷勢確係因外力所致。又依英仁醫院90年3月8日出院病
    歷摘要「病史」欄所載：「…3月8日因昏倒，致頭部、後頭
    部、腰部、左臀部挫扭傷及右眼角挫裂創約2cm，經外科縫
    合3 針，辦理入院觀察及治療」（見原審卷第38頁）；而證
    人巫由霜亦證稱：「（上訴人於）90年3月8日當天入院時，
    說她右眼有撞到，所以她右眼有縫了2、3針，到了6月25日
    是舊傷裂開，所以又幫她縫合，總共有幫她縫合2次」等語
    （見原審卷第55頁），足見上訴人於本件車禍發生後之90年
    3月8日，曾因昏倒撞到右眼並因此受傷；而上訴人之右眼因
    罹患葡萄瘤（黃斑部病變），故其眼球很脆弱，如遭受外力
    ，傷勢將更嚴重，而會馬上查覺等情，亦經證人張善雄證述
    明確（詳如前述），則倘上訴人確因本件車禍致其右眼受有
    上開傷害，上訴人理應於車禍發生後即會發現上開病症，並
    前往具有眼科技術及醫療設備之醫療院所接受治療，然上訴
    人竟於90年3月8日因昏倒撞到右眼後，先前往無眼科技術及
    醫療設備之英仁醫院住院治療後，始前往國軍總醫院及聖保
    祿醫院就醫，依其情節，實難認其右眼所受傷害係因本件車
    禍所致。
　(五)上訴人雖又主張其曾先後於86年11月10日及88年1月18日向
　  國泰人壽保險股份有限公司（下稱國泰人壽保險公司）投保
    終身壽險，其投保時之健康檢查並未發現眼睛罹患黃斑部病
    變，其迄至本件車禍發生時止，亦未曾至眼科看診，顯見其
    右眼所受傷害係因本件車禍所致等語，並提出國泰人壽保險
    公司人壽保險單為證（見本院卷第37至40頁）。惟經本院向
    國泰人壽保險公司調取上訴人之上開投保資料，上訴人於投
    保時並未進行健康檢查，而係由上訴人自行填載健康告知書
    ，此有國泰人壽保險公司95年11月3日國壽字第0950110042
    號函附要保書及健康告知書可稽（見本院卷第92至127頁）
    ，是上訴人所為此部分之主張，亦不足取。
  (六)綜合上開事證，尚不能證明上訴人所受右眼失明之傷害係因
    本件車禍所造成，是被上訴人抗辯上訴人右眼失明與本件車
    禍並無相當因果關係，應屬可取。
五、按因故意或過失，不法侵害他人之權利者，負損害賠償責任
    ，民法第184條第1項前段定有明文。茲就上訴人請求賠償之
    金額分述如下：
  (一)關於醫療費用部分：
 　 上訴人主張其因本件車禍受傷，共支出醫療費用141,521元
    ，並提出醫療費用收據為證（見原審卷第152至164頁）。經
    查：
  1.上訴人因本件車禍發生而受有後頭部挫傷溢血腫疑腦震盪、
    右手肘部擦挫傷、左臀部挫傷及溢血腫等傷害，自90年1月
    21日起至同年2月4日止在英仁醫院住院治療，已如前述，則
    上訴人於此期間所支出之醫療費用合計25,600元（見原審卷
    第152、153頁），應認係因本件車禍受傷所支出之醫療費用
    ，是上訴人請求被上訴人賠償此部分之費用，應屬可取。
  2.上訴人於90年3月8日，因昏倒致頭部、後頭部、腰部、左臀
    部挫扭傷及右眼角挫裂創傷而至英仁醫院住院治療，此部分
    所受之傷害顯非因本件車禍所致，是上訴人就此部分之醫療
    費用自不得請求被上訴人賠償。又上訴人嗣後復因右眼受傷
    先後至英仁醫院、國軍總醫院及聖保祿醫院就醫，惟上訴人
    之眼傷與本件車禍並無因果關係，已如前述，是上訴人就此
    部分之醫療費用亦不得請求被上訴人賠償。
  (二)關於工作損失及減少勞動能力損失部分：
  1.上訴人主張其於本件車禍發生前，原係擔任保姆，月薪為2
    萬元，業據其提出證明書為證（見原審卷第165頁）。又上
    訴人因本件車禍受傷，自90年1月21日起至同年2月4日止在
    英仁醫院住院治療，依通常社會觀念，其於住院期間因不能
    繼續擔任保姆工作，自受有工作損失，是其請求被上訴人賠
    償此部分之損失1萬元（計算式為：20,000×15/30＝10,000
    ），應屬有據。至上訴人嗣後因眼傷復數度至英仁醫院住院
    治療，惟上訴人之眼傷既與本件車禍無因果關係，則其於此
    住院期間所受之工作損失，自不得請求被上訴人賠償。
  2.上訴人雖主張其因本件車禍受傷，右眼視力完全喪失，致無
    法繼續擔任保姆工作，其勞動能力因此減損61.52%，應由被
    上訴人負損害賠償責任等語。惟查上訴人既不能證明其右眼
    受傷乃至視力完全喪失，係本件車禍所造成，是其請求被上
    訴人賠償其因右眼失明所減少之勞動能力損失，亦屬無據。
  (三)關於非財產上損害之慰撫金部分：
  1.按不法侵害他人之身體、健康、名譽、自由、信用、隱私、
    貞操，或不法侵害其他人格法益而情節重大者，被害人雖非
    財產上之損害，亦得請求賠償相當之金額，民法第195條第1
    項前段定有明文。
  2.上訴人因本件車禍受有後頭部挫傷溢血腫疑腦震盪、右手肘
    部擦挫傷、左臀部挫傷、溢血腫等傷害，而自90年1月21 日
    起至同年2月4日止在英仁醫院住院15日，已如前述，堪認上
    訴人因此受有身體及精神上之痛苦，是上訴人自得請求被上
    訴人賠償慰撫金。爰斟酌上訴人係國中畢業，為吉盛門窗行
    負責人，無任何資產；被上訴人係國中畢業，擔任木工或水
    泥工，日薪2千元，無任何資產（有勞工保險卡及各類所得
    扣繳暨免扣繳憑單可證－見原審卷第229、236頁；且為兩造
    所不爭執－見原審卷第228、249頁）等一切情狀後，認上訴
    人請求賠償非財產上損害之慰撫金以10萬元為適當。
  (四)依上所述，上訴人得請求賠償之金額合計為135,600元（計
    算式為：25,600＋10,000＋100,000＝135,600）。
六、末按損害之發生或擴大，被害人與有過失者，法院得減輕賠
    償金額或免除之，民法第217條第1項定有明文。又駕駛機車
    有過失致坐於後座之人被他人駕駛之車撞傷者，後座之人係
    因藉駕駛人載送而擴大其活動範圍，駕駛人為之駕駛機車，
    應認係後座之人之使用人，應類推適用民法第224條規定，
    依同法第217條第1項規定，減輕該他人之賠償金額（最高法
    院74年台上字第1170號判例意旨參照）。經查本件車禍之發
    生固係因被上訴人駕車行經上開肇事交岔路口時，疏未注意
    應行至交岔路口中心處始左轉，及轉彎車輛應讓直行車輛先
    行而肇事，然劉義郎駕車行經肇事路口時，亦疏未注意車前
    狀況，並採取必要之安全措施，亦為肇事原因，已如前述，
    應認劉義郎就本件損害之發生與有過失。茲審酌劉義郎上開
    行為對其損害發生原因力之強弱程度，認被上訴人應負3/4
    之過失責任，劉義郎應負1/4之過失責任。又上訴人於本件
    車禍發生時係由劉義郎載送，亦如前述，依前揭說明，應類
    推適用民法第224條規定，依同法第217條第1項規定，減輕
    被上訴人之賠償責任1/4。準此計算，上訴人所受損害數額
    經過失相抵後，得請求被上訴人賠償之金額應為101,700元
    （計算式為：135,600×3/4＝101,700）。
七、綜上所述，上訴人依據侵權行為之法則，除確定部分外，請
    求被上訴人再給付22,500元（計算式為：101,700－79,200
    ＝22,500），及自起訴狀繕本送達之翌日即90年9月1日（見
    原法院91年度交附民字第230號卷第3頁）起至清償日止，按
    年息5%計算之利息部分，為有理由，應予准許；其逾此範圍
    之請求為無理由，不應准許。從而，原審就上開應予准許部
    分，所為上訴人敗訴之判決，自有未洽，上訴意旨指摘原判
    決此部分不當，求予廢棄改判，為有理由，應予准許；至上
    開不應准許部分，所為上訴人敗訴之判決，核無違誤，上訴
    意旨猶執前詞指摘原判決此部分為不當，求予廢棄改判，為
    無理由，應予駁回。
八、至兩造其餘之攻擊或防禦方法及未經援用之證據，經本院斟
    酌後，認為均不足以影響本判決之結果，自無逐一詳予論駁
    之必要，併此敘明。
九、據上論結，本件上訴為一部有理由，一部無理由，依民事訴
    訟法第450條、第449條第1項、第79條，判決如主文。
中　　華　　民　　國　　96　　年  　2　　月  　16 　　日
                    民事第四庭
                        審判長法  官  張劍男
                              法  官  丁蓓蓓
                              法  官  彭昭芬
正本係照原本作成。
上訴人如不服本判決，應於收受送達後20日內向本院提出上訴書
狀，其未表明上訴理由者，應於提出上訴後20日內向本院補提理
由書狀（均須按他造當事人之人數附繕本）上訴時應提出委任律
師或具有律師資格之人之委任狀；委任有律師資格者，另應附具
律師資格證書及釋明委任人與受任人有民事訴訟法第466條之1第
1項但書或第2項（詳附註）所定關係之釋明文書影本。
被上訴人不得上訴。
中　　華　　民　　國　　96　　年　　2 　　月　　16　　日
                          　　書記官  丁華平
附註：
民事訴訟法第466條之1（第1項、第2項）：
對於第二審判決上訴，上訴人應委任律師為訴訟代理人。但上訴
人或其他法定代理人具有律師資格者，不在此限。
上訴人之配偶、三親等內之血親、二親等內之姻親，或上訴人為
法人、中央或地方機關時，其所屬專任人員具有律師資格並經法
院認為適當者，亦得為第三審訴訟代理人。
